# 上市公司转让子公司股权导致丧失控制权的处理

提问人：已转非执业 时间：2023-07-14 10:44:09
@chenyiwei
陈老师，您好！请教您关于“上市公司转让子公司股权导致丧失控制权的账务处理”，以下三种观点哪种理解更符合准则规定呢？
一、相关背景
1 、 2020 年 7 月 15 日，A上市公司与C公司签署股权转让合同，约定A公司将其子公司B的35%股权转让给C公司，定价以B公司 2020 年 4 月 30 日为基准日的审计评估结果为基准。至 2020 年 10 月末，B公司35%的股权交割完毕，自此A公司对B子公司仍拥有剩余65%股权的控制权，A公司仍合并B子公司的财务报表。
A公司 2020 年对B子公司35%的股权转让属于不丧失控制权的转让，A公司母公司层面产生股权转让投资收益-2600万元，根据企业会计准则的相关规定，在其 2020 年报中合并财务报表层面调整至资本公积反映。
2 、 2023 年 5 月 28 日，A上市公司与D公司签署股权转让合同，约定A公司将其子公司B的25%股权转让给D公司，定价以B子公司 2023 年 3 月 31 日为基准日的审计评估结果为基准。届时股权交割完毕，A公司拥有对B公司剩余40%的股权，A公司自此丧失对B公司的控制权，B公司将不纳入A公司的合并财务报表范围。根据企业会计准则的相关规定，A公司对B公司剩余40%股权采用权益核算。
二、问题： A 上市公司 2020 年对其子公司 B 的的 35% 股权转让投资收益 -2600 万元调整至当期资本公积反映， A 上市公司在 2023 年转让年转让 B 公司公司 25% 的股权， A 上市公司自此丧失对子公司 B 的控制的控制权，权， 2020 年的股权转让投资收益 -2600 万元当期已调整至资本公积，应否在 2023 年当期转出至当期损益反映？
三、不同意见
意见一：
1 、按照修订后的《企业会计准则第 2 号——长期股权投资》（ 2014 版）第十一条规定：“投资方对于被投资单位除净损益、其他综合收益和利润分配以外所有者权益的其他变动，应当调整长期股权投资的账面价值并计入所有者权益”，在《企业会计准则第 2 号——长期股权投资》（ 2014 版）应用指南又进一步明确规定前述“计入所有者权益”是指计入“资本公积——其他资本公积”。
同时在该项准则正文和应用指南都明确上述“资本公积——其他资本公积”在终止采用权益法核算时全部转入当期投资收益，部分处置后剩余股权仍采用权益法核算的则应当按比例结转入当期投资收益。
2 、A上市公司 2020 年35%的股权转让合同内容中无相关后续股权处理计划， 2023 年A上市公司25%的股权转让合同内容中与前次35%的股权转让并无关联。
意见认为该两次股权转让属于相互独立的单次交易行为，不属于上述会计准则所述的“一揽子交易”，其股权转让适用于上述会计准则“一次交易的处置” 的相关规定，即：股权转让丧失控制权时，与原有子公司的股权投资相关的其他综合收益、其他所有者权益变动，应当在丧失控制权时转入当期损益。
3 、与上述（四）所述《 2015 年上市公司年报会计监管报告》所述案例“原购买少数股东持有的子公司股权交易中所调整的资本公积，不应当在处置子公司股权并丧失控制权时转回至损益”不同，A上市公司对子公司B从拥有控制权到丧失控制权，属于重大的分界点，应按《企业会计准则第 33 号——合并财务报表》应用指南（ 2014 年修订）的相关规定做出相应会计处理。
意见认为A上市公司自丧失对B公司控制权的时点， 2020 年的股权转让投资收益-2600万元形成的资本公积应在 2023 年当期转出至当期损益反映。
意见二：
A上市公司在 2020 年的前次交易时，并未同时对本次 2023 年的交易作出相应规划和安排，两次交易并不互为前提和条件，具备独立商业目的并履行了独立决策程序，两次交易不属于“一揽子交易”，应属于分步处置子公司的股权情形。上述会计准则的相关规定条款中并无具体明确权益性交易中资本公积需转出情形，意见认为结合此前其他上市公司的相关处理案例，A公司 2020 年的股权转让投资收益-2600万元形成的资本公积属权益性交易，无需在 2023 年当期转出至当期损益反映，不应凭理解的不同而做出相应处理，乃应在其原来的资本公积中保持不动，并在后续期间延续下去。
意见三：
上述会计准则中明确了分步交易如属于“一揽子交易”，对于丧失控制权之前的每一次交易，处置价款与处置投资对应的享有该子公司自购买日开始持续计算的净资产账面价值的份额之间的差额，在合并财务报表中应当计人其他综合收益，在丧失控制权时一并转入丧失控制权当期的损益。但也明确了如果分步交易不属于“一揽子交易”，则在丧失对子公司控制权以前的各项交易，应按照 “母公司在不丧失控制权的情况下部分处置对子公司的长期股权投资”的有关规定进行会计处理，此处明确是调整资本公积（资本溢价或股本溢价），资本公积不足冲减的，调整留存收益。
如属于“一揽子交易”是计入“其他综合收益”，而如果分步交易不属于“一揽子交易”则计入“资本公积”，准则中并无明确如此差异处理的说明。
“母公司在不丧失控制权的情况下部分处置对子公司的长期股权投资”需计入“资本公积”的处理，乃当初为防止上市公司操作利润而出台的相关规定。既然直接计入资本公积属于权益性交易的结果，而非其他综合收益。按照权益性交易通常不能转回的原则，处置时相关资本公积不应转回。意见认为既然会计准则规定A上市公司 2020 年的股权转让投资收益-2600万元应当调整至资本公积反映，不反映当期损益，不虚增当期财务报表利润，那么后续丧失控制权处理时，亦应保持当初不动，以体现会计准则的严谨性。

回答人：chenyiwei
赞同“意见二”。虽然“意见三”的结论也同样是不将此前权益性交易形成的资本公积转入损益，但其对理由的阐述是不恰当的。
可参考：《中审众环研究 2020 》之“问题3-2-162（全部处置子公司股权时，在合并报表层面原因购买少数股权调减的资本公积是否需要恢复）”、“问题3-2-164（子公司进入破产程序或被母公司吸收合并后，母公司收购其少数股权时形成资本公积的处理）”。